ACORDAO-COMPLETO-2487840

ACÓRDÃO 9430/2021 ATA 24/2021 - PRIMEIRA CÂMARA

VISTOS, relatados e discutidos estes autos de pensão militar concedida pelo Comando da Marinha,
ACORDAM os Ministros do Tribunal de Contas da União, reunidos em sessão da Primeira Câmara, diante das razões expostas pelo Relator, com fundamento no art. 71, inciso III, da Constituição Federal e nos arts. 1º, inciso V, 39, inciso II, e 45 da Lei 8.443/1992, em:
9.1. considerar ilegal o ato de pensão de interesse das sras. Mara Terra Sampaio e Talita Regina Sampaio de Souza, recusando seu registro;
9.2. dispensar o ressarcimento das quantias indevidamente recebidas, em boa-fé, pelas interessadas, consoante o Enunciado 106 da Súmula de Jurisprudência deste Tribunal;
9.3. determinar ao Comando da Marinha que:
9.3.1. faça cessar, no prazo de 15 (quinze) dias, contado a partir da ciência desta deliberação, os pagamentos decorrentes do ato impugnado, sob pena de responsabilidade solidária da autoridade administrativa omissa, consoante disposto nos arts. 71, inciso IX, da Constituição Federal e 262 do Regimento Interno desta Corte;
9.3.2. dê ciência desta deliberação às sras. Mara Terra Sampaio e Talita Regina Sampaio de Souza, alertando-as de que o efeito suspensivo proveniente da interposição de eventuais recursos, caso não providos, não as exime da devolução dos valores indevidamente percebidos após a notificação;
9.3.3. envie a esta Corte de Contas, no prazo de 30 (trinta) dias, por cópia, comprovante de que as interessadas tiveram ciência desta deliberação;
9.4. esclarecer à unidade de origem, com supedâneo no art. 262, § 2º, do Regimento Interno, que a concessão considerada ilegal poderá prosperar mediante a emissão e o encaminhamento a este Tribunal de novo ato concessório, escoimado da irregularidade apontada nestes autos.

Apreciação, para fins de registro, de pensão militar concedida pelo Comando da Marinha.

Primeira Câmara

Comando da Marinha.

3. Interessadas: Mara Terra Sampaio (XXX.357.267-XX); Talita Regina Sampaio de Souza (XXX.910.717-XX).

Jorge Oliveira.

13.1. Ministros presentes: Walton Alencar Rodrigues (Presidente), Benjamin Zymler (Relator) e Jorge Oliveira.
13.2. Ministro que alegou impedimento na Sessão: Jorge Oliveira.
13.3. Ministro-Substituto convocado: Augusto Sherman Cavalcanti.
13.4. Ministro-Substituto presente: Weder de Oliveira.

BENJAMIN ZYMLER

Adoto como relatório, com os ajustes de forma pertinentes, a instrução elaborada no âmbito da Secretaria de Fiscalização de Integridade de Atos e Pagamentos de Pessoal e de Benefícios Sociais (Sefip) , a qual contou com a anuência dos dirigentes da unidade técnica e do representante do Ministério Público nos autos:
"INTRODUÇÃO
1.	Trata-se de ato de pensão militar, submetido, para fins de registro, à apreciação do Tribunal de Contas da União (TCU) , de acordo com o art. 71, inciso III, da Constituição Federal. O ato foi cadastrado e disponibilizado ao TCU por intermédio do Sistema e-Pessoal, na forma dos arts. 2º e 4º da Instrução Normativa TCU 78/2018.
EXAME TÉCNICO
Procedimentos aplicados
2.	Os procedimentos para exame, apreciação e registro de atos de pessoal encontram-se estabelecidos na Instrução Normativa TCU 78/2018 e na Resolução TCU 206/2007.
....................................................................................................................................................................
Exame das Constatações
8.	Inicialmente esta unidade técnica entendeu o ato como legal ao analisá-lo no âmbito do TC Processo 039.834/2019-0.
9.	O Acórdão 778/2020-TCU-Primeira Câmara, de relatoria do Ministro-Substituto Marcos Bemquerer Costa, que julgou aquele processo, determinou à Sefip que destacasse o ato de pensão militar em que figuram como beneficiárias as Sras. Mara Terra Sampaio e Talita Regina Sampaio de Souza, a fim de se verificar, à vista das informações constantes daquele processo, a legitimidade do pagamento dos proventos no posto equivalente ao de 2º Tenente, considerando-se que o militar Erico José Sampaio detinha o posto de 1º Sargento na data do óbito (peça 2) .
10.	Foi realizada diligência ao Comando da Marinha para que o órgão esclarecesse os fundamentos legais da melhoria alcançada (peça 4) .
11.	Em resposta à diligência, a unidade de origem encaminhou o Ofício 80-305/SVPM-MB, de 16/9/2020 (peça 8) , e o Ofício 20-187/CCIMAR-MB, de 9/9/2020 (peça 10) , cuja análise revela que o militar foi reformado por invalidez definitiva, tendo alcançado proventos com base no posto de 2º Tenente em consonância ao que dispõe o art. 31, § 2º, alínea 'a', da Lei 4.902/1965, vigente na data da reforma do militar, 1971.
12.	Pesquisas aos sistemas internos do Tribunal não identificaram acumulações de benefícios para a Sra. Mara Terra Sampaio.
13.	A Sra. Talita Regina Sampaio de Souza acumula uma aposentadoria do cargo de auxiliar de enfermagem da Prefeitura da Cidade do Rio de Janeiro, um cargo de enfermeiro na Prefeitura Municipal de Macaé e a pensão militar. Trata-se de situação que não encontra amparo na legislação.
14.	O art. 29 da Lei 3.765/1960, com redação dada pela Medida Provisória 2.215-10/2001, assim dita: 
'Art. 29. É permitida a acumulação: 
I - de uma pensão militar com proventos de disponibilidade, reforma, vencimentos ou aposentadoria; 
II - de uma pensão militar com a de outro regime, observado o disposto no art. 37, inciso XI, da Constituição Federal.'
15.	Seria permitida, portanto, a acumulação da pensão militar com vencimentos da atividade ou com uma aposentadoria, não os três benefícios simultaneamente. Por essa razão, entende-se que o ato de Erico Jose Sampaio deva ser julgado ilegal e negado o seu registro. 
CONCLUSÃO
16.	A abrangência e a profundidade das verificações levadas a efeito fundamentam convicção de que o ato 103889/2019 pode ser apreciado pela ilegalidade, em razão das irregularidades apontadas no item Exame das Constatações desta instrução.
PROPOSTA DE ENCAMINHAMENTO
17.	Ante o exposto, propõe-se: 
a)	considerar ilegal e negar o registro do ato de concessão de pensão militar instituída por Erico Jose Sampaio, com fundamento nos arts. 71, inciso III, da Constituição Federal, 1º, inciso V, e 39, inciso II, da Lei 8.443/1992 e 260, § 1º, do Regimento Interno do Tribunal de Contas da União; 
b)	dispensar o ressarcimento das quantias indevidamente recebidas de boa-fé pelas interessadas, consoante o disposto no Enunciado 106 da Súmula da Jurisprudência do TCU; 
c)	determinar ao Comando da Marinha que: 
c.1)	no prazo de 15 (quinze) dias, a contar da ciência desta deliberação, abstenha-se de realizar pagamentos decorrentes do ato impugnado, sujeitando-se a autoridade administrativa omissa à responsabilidade solidária, nos termos do art. 262, caput, do Regimento Interno/TCU; 
c.2)	dê ciência, no prazo de 15 (quinze) dias, a contar do recebimento da notificação deste Acórdão, à Sra. Talita Regina Sampaio de Souza, encaminhando a este Tribunal, no prazo de 30 (trinta dias) , comprovante da referida ciência; 
c.3)	esclareça à interessada Talita Regina Sampaio de Souza que assiste a ela o direito à opção pela manutenção dos proventos de pensão militar, mediante a renúncia aos benefícios acumulados indevidamente; 
c.4)	alerte a interessada que o efeito suspensivo proveniente da interposição de possíveis recursos perante o TCU não a exime da devolução dos valores percebidos indevidamente após a respectiva notificação, caso os recursos não sejam providos;
d)	esclarecer à unidade de origem, com base no art. 262, § 2º, do Regimento Interno, que a concessão considerada ilegal poderá prosperar mediante a emissão e o encaminhamento a este Tribunal de novo ato concessório, livre das irregularidades apontadas nestes autos."
É o relatório.

não há.

Procurador Rodrigo Medeiros de Lima.

PENSÃO MILITAR. ACUMULAÇÃO, POR UMA DAS INTERESSADAS, DE MAIS DE DUAS RENDAS ORIUNDAS DOS COFRES PÚBLICOS. ILEGALIDADE. NEGATIVA DE REGISTRO. DETERMINAÇÕES.

PENSÃO MILITAR (PMIL)

Secretaria de Fiscalização de Integridade de Atos e Pagamentos de Pessoal e de Benefícios Sociais (Sefip).

Em exame, pensão militar concedida pelo Comando da Marinha às sras. Mara Terra Sampaio e Talita Regina Sampaio de Souza, filhas do sr. Érico José Sampaio. De acordo com as informações cadastradas no sistema e-Pessoal (peça 12) , o instituidor ostentava, ao se inativar, a graduação de Primeiro-Sargento, passando, desde então, a perceber proventos vinculados ao soldo de Segundo-Tenente, nos termos dos arts. 25, 28, alínea "d", e 31, § 2º, alínea "a", da Lei 4.902/1965, então em vigor.
2.	A Secretaria de Fiscalização de Integridade de Atos e Pagamentos de Pessoal e de Benefícios Sociais (Sefip) propugna a negativa de registro do ato, em face da cumulação, por parte da sra. Talita Regina Sampaio de Souza, da pensão militar com outras duas fontes de renda provenientes dos cofres públicos, em desacordo com a norma de regência.
3.	O Ministério Público põe-se de acordo.
4.	Acompanho as conclusões dos pareceres, por seus fundamentos.
5.	De plano, esclareço não haver irregularidade na vinculação dos proventos ao soldo de Segundo-Tenente, uma vez que o instituidor foi reformado por incapacidade definitiva - sem passar pela reserva - em decorrência de doença especificada.  
6.	Sem embargo, a Lei 3.765/1960, em seu art. 29, com a redação dada pela Medida Provisória 2.215-10/2001, vigente quando do óbito do militar (maio de 2006) , não admite a cumulação de pensão com mais de uma outra fonte de renda proveniente dos cofres públicos:
"Art. 29.  É permitida a acumulação: 
I - de uma pensão militar com proventos de disponibilidade, reforma, vencimentos ou aposentadoria;  
II - de uma pensão militar com a de outro regime [...]".
7.	Destarte, a inclusão da sra. Talita Regina Sampaio de Souza na partilha do benefício é irregular, porquanto a interessada, segundo informa a Sefip, já recebe vencimentos do cargo público de enfermeira do Município de Macaé/RJ e proventos de aposentadoria estatutária pagos pelo Município do Rio de Janeiro/RJ.
8.	Naturalmente, a pensão poderá prosperar, tal qual se apresenta, na hipótese de renúncia da sra. Talita a uma das outras duas fontes públicas de renda que possui. Caso contrário, novo ato deverá ser editado, com a exclusão de seu nome do rol de beneficiárias.
	Diante do exposto, voto no sentido de que este Colegiado adote a deliberação que ora submeto a sua apreciação.
TCU, Sala das Sessões Ministro Luciano Brandão Alves de Souza, em 13 de julho de 2021.
BENJAMIN ZYMLER 
Relator